【裁判字號】    96,訴,1028
【裁判日期】    971024
【裁判案由】    商業會計法等
【裁判全文】
臺灣板橋地方法院刑事判決              96年度訴字第1028號
公  訴  人  臺灣板橋地方法院檢察署檢察官
被      告  甲○○
上列被告因商業會計法等案件，經檢察官提起公訴（96年度偵緝
字第782 號）及移送併案審理（臺灣臺北地方法院檢察署96年度
偵緝字第638號），本院判決如下：
    主  文
甲○○共同連續犯違反商業會計法第七十一條第一款之填製不實
罪，處有期徒刑壹年，減為有期徒刑陸月，如易科罰金，以銀元
參佰元折算壹日。
    事  實
一、甲○○明知真實姓名、年籍不詳之成年人「李文彬」以月薪
    新臺幣（下同）9 千元僱用其擔任虛設公司之名義負責人，
    而該等虛設公司係為填製不實之屬會計憑證之統一發票交付
    予其他公司行號以幫助該等公司行號逃漏營業稅而設立，竟
    仍與「李文彬」及「李文彬」所屬之集團，共同基於填製不
    實會計憑證及幫助他人逃漏稅捐之概括犯意聯絡，甲○○同
    意出面分別擔任國希企業有限公司（下簡稱：國希公司，登
    記設於臺北市○○區○○路42號9 樓之17）、遠知企業有限
    公司（下簡稱：遠知公司，當時登記設於臺北縣中和市○○
    街68巷3 弄6 號4 樓）二公司之登記董事負責人，其擔任國
    希公司登記董事期間為91年8 月8 日起（該公司於92年9 月
    1 日經通報擅自歇業他遷不明），擔任遠知公司登記董事期
    間為91年10月7 日起至92年10月13日止，甲○○為上開二公
    司之商業負責人，甲○○並配合辦理該二公司之營利事業統
    一發證變更登記及領取屬商業會計憑證之統一發票，而由與
    甲○○有共同犯意聯絡之上述集團成員分別自91年9 月間起
    至92年7 月間止（國希公司）、91年12月間起至92年7 月間
    止（遠知公司），連續多次明知為不實之事項而開立填製如
    附表一、二所示之會計憑證即統一發票共計97張，金額總計
    45,018, 669 元，分別交付予如附表一、二所示之公司，使
    如附表一、二所示之公司依營業稅法規定申報營業稅時，得
    持如附表一、二所示之統一發票用以申報各該公司之扣抵進
    項稅額，以此不正當方法幫助附表一、二所示公司逃漏營業
    稅額共計2, 250,851元
二、案經財政部臺北市國稅局函送臺灣板橋地方法院檢察署檢察
    官偵查起訴，及同局函送臺灣臺北地方法院檢察署檢察官移
    送併辦審理。
    理  由
一、訊據被告甲○○對於受僱擔任上述二公司人頭董事配合辦理
    該二公司之營利事業統一發證變更登記及領取屬商業會計憑
    證之統一發票等事實，均坦承不諱，以被告受僱之薪資及被
    告係具有社會經驗之成年人，足認被告對其係受僱擔任虛設
    公司之董事，該二公司係為開立不實之統一發票予其他公司
    行號幫助該等公司行號逃漏營業稅之情，有所預見及明知。
    查：被告於上揭時間變更登記為國希公司董事負責人，國希
    公司於如附表一所示時間先後開立統一發票交付予附表一所
    示之公司，供該等公司持向稅捐機關申報進項交易，而國希
    公司於同一時期取得國內進項憑證76紙，金額35,882,520元
    ，其中經稅捐機關認定異常進項憑證46紙，金額35,714,203
    元，異常進項比例達99.53%，縱加計所申報之進口貨物金額
    4,580, 771元，異常進項比例仍達88.26%，該公司進項多為
    不實，並開立大量銷項發票，顯係虛設行號等情，有財政部
    臺北市國稅局之查緝案件稽查報告書、國希公司之營業稅稅
    籍資料查詢作業、國希公司之有限公司變更登記表、臺北市
    稅捐稽徵處營利事業登記卡、國希公司營業人銷售額與稅額
    申報書、全國進口報單總項資料清單、專案申請調檔統一發
    票查核名單等（以上見臺灣臺北地方法院檢察署95年偵字第
    13 733號卷）在卷足憑。又被告自91年10月7 日至92年10月
    13日止登記為遠知公司負責人，該公司於上揭時間開立統一
    發票予附表二所示之公司，供該等公司持向稅捐機關申報進
    項交易，而遠知公司於同時間取得之進項統一發票，係來自
    基琍企業有限公司、佳芝企業有限公司、萌發企業有限公司
    等，經稅捐機關查核結果，或係虛設行號，或係已擅自歇業
    ，遠知公司該時期應無進貨，當亦無銷貨，則遠知公司顯亦
    無實際為買賣交易卻仍填製如附表二所示之統一發票會計憑
    證等情，亦有財政部臺北市國稅局之查緝案件稽查報告書、
    臺北縣政府營利事業統一發證變更登記申請書、遠知公司之
    有限公司變更登記表、遠知公司營業人銷售額與稅額申報書
    、專案申營業稅稅籍管理查詢作業、專案申請調檔統一發票
    查核名單等（見臺灣板橋地方法院95年度偵字第14667 號卷
    ）在卷足憑。綜上，本件事證明確，被告犯行均洵堪認定。
二、論罪科刑部分：
    (一)新舊法比較：
      (1)被告行為後，商業會計法業於95年5 月26日修正施行，
        其中第71條第1 款之法定刑由「5 年以下有期徒刑、拘
        役或科或併科新臺幣15萬元以下罰金」，修改為「5 年
        以下有期徒刑、拘役或科或併科新臺幣60萬元以下罰金
        」，比較新、舊法之結果，以被告行為時之法律即84年
        5 月21日修正施行之商業會計法第71條第1 款之規定有
        利於被告。
      (2)被告行為後，刑法亦經修正，並自95年7 月1 日生效施
        行，就商業會計法第71條第1 款、稅捐稽徵法第43條第
        1 項之法定本刑中關於罰金刑之規定，因刑法第33條第
        5 款業經修正，罰金最低額由銀元1 元提高為新臺幣10
        00元以上，並以百元為單位，經新、舊法比較，應以行
        為時之刑法第33條第5 款規定有利於被告。另95年7 月
        1 日施行之刑法，已將第55條牽連犯、同法第56條連續
        犯之規定刪除，被告之數犯罪行為，於新法施行後，應
        予分論併罰，經比較新、舊法結果，以舊法有利被告。
    (二)按統一發票乃證明事項經過，為造具記帳憑證所根據之原
      始憑證，商業負責人如明知為不實之事項，而開立不實之
      統一發票，係犯商業會計法第71條第1 款之以明知為不實
      之事項而填製會計憑證罪，該罪為刑法第215 條業務上登
      載不實文書罪之特別規定，依特別法優於普通法之原則，
      自應優先適用，無論以刑法第215 條業務上登載不實文書
      罪之餘地（最高法院92年度臺上字第6792號、94年度臺非
      字第98號判決意旨參照，起訴檢察官原有引用刑法第216
      條、第215 條，惟經蒞庭檢察官於本院審判期日當庭更正
      ，不引用此一法條，見本院97年9 月25日筆錄第2 頁）。
      被告擔任上開二公司之負責人期間，屬商業會計法第4 條
      所定之商業負責人。被告明知上揭公司並無交易事實，仍
      配合進行變更登記及領取空白統一發票交由僱用其本人之
      集團人員開立內容不實如附表一、二所示之統一發票，以
      此幫助附表一、二所示之公司逃漏營業稅，核其所為，係
      犯修正前商業會計法第71條第1 款之商業責責人以明知為
      不實之事項而填製會計憑證罪，及稅捐稽徵法第43條第1
      項之幫助納稅義務人以不正當方法逃漏稅捐罪（此幫助逃
      漏稅捐罪，為稅捐稽徵法之特別規定，與刑法上幫助犯之
      具絕對從屬性者不同，不生適用及比較刑法第30條幫助犯
      規定之問題）。被告與僱用其擔任人頭之「李文彬」等人
      就上揭犯行，均有犯意聯絡及行為分擔，應論以共同正犯
      （因本案事實未涉及陰謀、預備共同正犯之問題，縱刑法
      第28條有修正，仍不影響本案之適用範圍及刑罰之法律效
      果，不生新舊法比較之問題，應依一般法律適用原則，逕
      適用現行法）。被告（共犯）多次填製不實會計憑證及幫
      助逃漏稅捐犯行，時間緊接，且分別觸犯構成要件相同之
      罪名，顯各係基於概括犯意反覆為之，均應依修正前刑法
      第56條連續犯規定各論以一罪。被告所犯上開二罪間，有
      修正前刑法第55條所定之方法目的牽連犯關係，應從一重
      之修正前商業會計法第71條第1 款規定處斷。公訴意旨雖
      未敘及被告有關國希公司部分之行為，然此部分與原起訴
      事實具有牽連犯、連續犯之裁判上一罪關係，為起訴效力
      所及，本院自應併予審判。
    (三)爰審酌被告擔任上開二家虛設公司之名義負責人，領取統
      一發票以幫助多家公司逃漏稅捐，對國家稅收造成重大影
      響，及斟酌其於83年間固因詐欺案件曾經法院判處有期徒
      刑，惟早已執行完畢，有臺灣高等法院被告前案紀錄表在
      卷可稽，衡以其犯罪動機、目的、本件發票之金額、犯罪
      所生之危害，於社會經濟方面係處於弱勢地位，及其於本
      院坦承犯行之態度等一切情狀，量處如主文所示之宣告刑
      。查：被告本案犯行之犯罪時間係在96年4 月24日以前，
      所犯合於中華民國96年罪犯減刑條例所列減刑條件，且被
      告於本案起訴及移送併案審理之偵查案件中雖皆經通緝，
      惟其係於該條例生效前之96年3 月2 日及同年月9 日即已
      歸案，有警詢筆錄在卷可證，無同條例第5 條所定之情形
      ，自應依該條例第2 條第1 項第3 款之規定，減其宣告刑
      之2 分之1 。又因被告本案宣告刑減刑後，減為6 個月以
      下有期徒刑，其所犯復為最重本刑5 年以下有期徒刑以下
      之刑之罪，依中華民國96年罪犯減刑條例第9 條規定，應
      就減刑後刑期，諭知易科罰金折算標準。按被告本件犯罪
      行為時之刑法第41條前段及罰金罰鍰提高標準條例第2 條
      亦已修正（後者刪除），比較修正後刑法第41條第1 項前
      段規定，應適用修正前之規定較有利於被告，依修正後刑
      法第2 條第1 項前段規定，適用修正前刑法第41條第1 項
      前段及罰金罰鍰提高標準條例第2 條規定，定其減刑後刑
      期之易科罰金折算標準。
三、公訴意旨另以：被告於91年11月起至92年9 月間擔任遠知公
    司負責人期間，明知悉該公司並無銷貨之事實，仍連續先後
    多次以明知為不實之事項而填製會計憑證即統一發票另計50
    紙，金額總計46,036,224元，持交盛豐實業有限公司等營業
    人，幫助該等公司納稅義務人逃漏營業稅總額計2,301,811
    元，另涉犯稅捐稽徵法第43條第1 項之幫助逃漏稅捐、商業
    會計法第71條第1 款之填載不實會計憑證罪嫌云云。惟查：
    財政部臺北市國稅局移送書所指遠知公司開立不實統一發票
    共64紙，金額51,306.454元，幫助他人逃漏稅捐2565,322元
    等語，係指該公司於91年11月至93年4 月間開立統一發票情
    形，有移送書及查緝案件稽查報告在卷可稽（見95年度偵字
    第14667 號卷第3 、7 至9 頁），但被告擔任該公司登記負
    責人時間僅為91年10月7 日起至92年10月23日止，有臺北縣
    政府營利事業統一發證變更登記申請書、有限公司變更登記
    表附卷可稽（見上開偵查卷第131 至140 頁），則被告應僅
    就其任職期間所開立之統一發票負責，即如附表二所示，對
    於不在其任職期間所開立之統一發票，自無要求被告同負刑
    責之餘地（各發票之開立時間見上開偵查卷第283 至394 頁
    ），本案起訴檢察官未詳加區分，囫圇將被告未擔任遠知公
    司負責人期間該公司所開立之統一發票一併列入起訴事實，
    尚有未洽。復查無其他積極證據足認被告就此等部分亦有幫
    助逃漏稅捐及填載不實會計憑證之犯行，其此等部分犯罪應
    屬不能證明，惟因公訴意旨認被告此等部分與前開論罪科刑
    部分各有連續犯、牽連犯之裁判上一罪關係，爰不另為無罪
    之諭知。
四、檢察官起訴意旨另以：被告於91年11月至92年9 月間擔任遠
    知公司負責人，明知並無進貨事實，仍自虛設之行號基琍企
    業有限公司等取得不實之發票共43張，金額共計47,103,789
    元，並以上開不實之發票充當進貨憑證，並填載於會計表冊
    上，以此方法逃漏稅額2,355,190 元，因認被告此部分行為
    係涉犯稅捐稽徵法第41條之納稅義務人以不正方法逃漏稅捐
    罪嫌及商業會計法第71條第1 款之商業負責人明知不實之事
    項而記入帳冊罪嫌云云。惟查本件遍查全卷，並未見有查獲
    任何遠知公司之帳冊，則公訴人所稱填載於會計表冊云云，
    已屬無據。又按依據營業稅法第1 條規定，在中華民國境內
    銷售貨物或勞務及進口貨物，均應依營業稅規定課徵營業稅
    ，而虛設行號係以販售統一發票牟利為目的，並無銷售貨物
    或勞務之事實，故非營業稅課稅範圍，不得對其科徵營業稅
    等情，有財政部臺北市國稅局95年2 月9 日財北國稅審三字
    第0950208291號函、同年2 月27日才北國稅審三字第095020
    875A號函在卷可證（見臺灣臺北地方法院94年度重訴字第75
    號卷(一)第21、25、26頁）。而本件財政部臺北市國稅局函送
    臺灣板橋地方法院檢察署檢察官偵查被告涉及遠知公司部分
    ，認遠知公司係虛設行號，應無交易之事實，故該局並未移
    送認被告係另有犯稅捐稽徵法第41條之納稅義務人以不正當
    方法逃漏稅捐罪嫌，有移送書及查緝案件稽查報告附於95年
    度偵第14667 號卷（見該卷第6 至11頁）。是遠知公司應無
    逃漏稅捐之問題，起訴檢察官顯有誤會。此外，復查無積極
    證據足資證明被告有此等部分之逃漏稅捐及不實記入帳冊之
    犯行，被告此等部分犯罪應屬不能證明。惟因公訴意旨認被
    告此等部分犯嫌，與前開論罪之犯罪，有牽連犯之裁判上一
    罪關係，爰不另為無罪判決之諭知。
據上論斷，應依刑事訴訟法第299 條第1 項前段，稅捐稽徵法第
43條第1 項，84年5 月19日修正施行之商業會計法第71條第1款
，刑法第2 條第1 項前段、第11條前段、第28條、95年7 月1 日
修正施行前之刑法第56條、第55條、第41條第1 項前段，95年7
月1 日修正施行前之罰金罰鍰提高標準條例第2 條，中華民國96
年罪犯減刑條例第2 條第1 項第3 款、第7 條、第9 條，判決如
主文。
本案經檢察官楊大智到庭執行職務
中    華    民    國    97    年    10    月    24    日
                  刑事第一庭    審判長法  官  王復生
                                      法  官  朱敏賢
                                      法  官  陳世旻
以上正本證明與原本無異
如不服本判決應於送達後10日內向本院提出上訴狀
                                      書記官  張惠芳
中    華    民    國    97    年    10    月    30    日
附錄本案論罪科刑法條全文：
稅捐稽徵法第43條第1項：
 (教唆或幫助逃漏稅捐等之處罰)
教唆或幫助犯第 41 條或第 42 條之罪者，處 3 年以下有期徒刑
、拘役或科新台幣 6 萬元以下罰金。
稅務人員、執行業務之律師、會計師或其他合法代理人犯前項之
罪者，加重其刑至二分之一。
稅務稽徵人員違反第 33 條規定者，除觸犯刑法者移送法辦外，
處 1萬元以上 5萬元以下罰鍰。
84年5 月19日修正施行之商業會計法第71條第1 款：
商業負責人、主辦及經辦會計人員或依法受託代他人處理會計事
務之人員有左列情事之一者，處5 年以下有期徒刑、拘役或科或
併科新臺幣15萬元以下罰金：
一  以明知為不實之事項，而填製會計憑證或記入帳冊者。
附表一：國希企業有限公司開立不實統一發票（銷項）
【臺灣臺北地方法院檢察署95偵字第13733 號：第121 至129 頁
】
┌─┬──────┬────┬─────┬─────┬──┬────┐
│編│交付對象    │開立日期│發票金額  │發票稅額  │發票│備註    │
│號│            │        │（新臺幣）│（新臺幣）│張數│        │
├─┼──────┼────┼─────┼─────┼──┼────┤
│1 │亞歷山大股份│92年3 月│5,714,286 │285,714元 │7   │        │
│  │有限公司    │間      │元        │          │    │        │
├─┼──────┼────┼─────┼─────┼──┼────┤
│2 │明雄建設工程│91年11、│20,401,962│1,020,097 │34  │        │
│  │有限公司    │12月、92│元        │元        │    │        │
│  │            │年3 至5 │          │          │    │        │
│  │            │月間    │          │          │    │        │
├─┼──────┼────┼─────┼─────┼──┼────┤
│3 │玉都營造有限│92年2 月│800,000元 │40,000元  │1   │        │
│  │公司        │間      │          │          │    │        │
├─┼──────┼────┼─────┼─────┼──┼────┤
│4 │傳翼數位影像│91年9 月│25,429元  │1,271元   │1   │        │
│  │有限公司    │間      │          │          │    │        │
├─┼──────┼────┼─────┼─────┼──┼────┤
│5 │啟和砂石實業│91年10月│2,791,554 │139,578元 │3   │        │
│  │股份有限公司│間      │元        │          │    │        │
├─┼──────┼────┼─────┼─────┼──┼────┤
│6 │暐聯營造股份│92年7 月│1,680元   │          │1   │未申報扣│
│  │有限公司    │間      │          │          │    │抵銷項稅│
│★│            │        │          │          │    │額      │
├─┼──────┼────┼─────┼─────┼──┼────┤
│7 │鉅浩營造股份│92年6 、│120,048元 │6,003元   │2   │        │
│  │有限公司    │7 月間  │          │          │    │        │
├─┼──────┼────┼─────┼─────┼──┼────┤
│8 │統勇工程有限│92年3 、│333,384元 │16,670元  │5   │        │
│  │公司        │6 月間  │          │          │    │        │
├─┼──────┼────┼─────┼─────┼──┼────┤
│9 │瑞鋒營造有限│92年6 、│1,317,277 │65,864元  │2   │        │
│  │公司        │7 月間  │元        │          │    │        │
├─┼──────┼────┼─────┼─────┼──┼────┤
│10│鈺發環保企業│92年7 月│40,000元  │2,000元   │1   │        │
│  │有限公司    │間      │          │          │    │        │
├─┼──────┼────┼─────┼─────┼──┼────┤
│11│昕瑩營造有限│92年1 、│1,000,800 │50,040元  │4   │        │
│  │公司        │2 月間  │元        │          │    │        │
├─┼──────┼────┼─────┼─────┼──┼────┤
│12│展宏土木包工│92年2 月│199,850元 │9,993元   │1   │        │
│  │業          │間      │          │          │    │        │
├─┼──────┼────┼─────┼─────┼──┼────┤
│13│秀峰企業社  │92年6 月│1,555,150 │77,758元  │2   │        │
│  │            │間      │元        │          │    │        │
├─┼──────┼────┼─────┼─────┼──┼────┤
│14│連發營造有限│92年1 、│3,754,009 │187,701元 │14  │        │
│  │公司        │2 、4 、│元        │          │    │        │
│  │            │6 月間  │          │          │    │        │
├─┼──────┼────┼─────┼─────┼──┼────┤
│15│龍順興業有限│92年7 月│156,800元 │7,840元   │1   │        │
│  │公司        │間      │          │          │    │        │
├─┼──────┼────┼─────┼─────┼──┼────┤
│16│中建營造有限│92年1 月│136,210元 │6,811元   │1   │        │
│  │公司        │間      │          │          │    │        │
├─┼──────┼────┼─────┼─────┼──┼────┤
│17│台灣能科股份│91年12月│1,400,000 │70,000元  │3   │        │
│  │有限公司    │間      │元        │          │    │        │
├─┴──────┴────┼─────┼─────┼──┼────┤
│合計                      │39,748,439│1,987,340 │83  │        │
│                          │元        │元        │    │        │
│                          │          │          │    │        │
├─────────────┴─────┴─────┴──┴────┤
│備註：合計發票應納稅額已扣除未申報扣抵銷項稅額（★）。臺灣臺北地方│
│法院檢察署併案意旨將未申報扣抵銷項稅額部分已列入被告幫助逃漏稅之金│
│額，尚有誤會。                                                    │
└─────────────────────────────────┘
附表二：遠知企業有限公司開立不實統一發票（銷項）
【臺灣板橋地方法院檢察署95年度偵字第14667 號：第283 至28
6 頁】
┌─┬──────┬────┬─────┬─────┬──┬────┐
│編│交付對象    │開立日期│發票金額  │發票稅額  │發票│備註    │
│號│            │        │（新臺幣）│（新臺幣）│張數│        │
├─┼──────┼────┼─────┼─────┼──┼────┤
│1 │廣龍纖維科技│91年12月│1,576,070 │78,803元  │3   │        │
│  │有限公司    │        │元        │          │    │        │
├─┼──────┼────┼─────┼─────┼──┼────┤
│2 │家積盛企業有│92年3 月│1,160,400 │58,020元  │1   │        │
│  │限公司      │間      │元        │          │    │        │
├─┼──────┼────┼─────┼─────┼──┼────┤
│3 │德力世企業有│92年3 、│410,760 元│20,538元  │3   │        │
│  │限公司      │4 月間  │          │          │    │        │
│  │            │        │          │          │    │        │
├─┼──────┼────┼─────┼─────┼──┼────┤
│4 │通晶企業有限│92年1 、│1,238,000 │61,900元  │4   │        │
│  │公司        │5 月間  │元        │          │    │        │
├─┼──────┼────┼─────┼─────┼──┼────┤
│5 │迪杰有限公司│92年7 月│885,000元 │44,250元  │3   │        │
├─┴──────┴────┼─────┼─────┼──┼────┤
│合計                      │5,270,230 │263,511 元│14  │        │
│                          │元        │          │    │        │
└─────────────┴─────┴─────┴──┴────┘


司法院資訊處製作；財團法人民間司法改革基金會備份。
